【裁判字號】    89,判,1404
【裁判日期】    890505
【裁判案由】    土地增值稅
【裁判全文】
行  政  法  院  判  決                          八十九年度判字第一四○四號
    原      告  甲○○
    被      告  彰化縣稅捐稽徵處
右當事人間因土地增值稅事件，原告不服財政部中華民國八十八年五月十二日台財訴
第000000000號再訴願決定，提起行政訴訟，本院判決如左︰
    主  文
再訴願決定、訴願決定及原處分均撤銷。
    事  實
緣原告於民國（下同）八十年十一月一日購得坐落彰化縣秀水鄉○○段一四二地號農
地，面積三、二八四平方公尺，原經申請免徵土地增值稅新台幣（下同）一、五八九
、三七九元。嗣八十六年十二月十日及八十七年一月十二日經被告查獲該土地面積約
一、六四一．五平方公尺變更為鐵皮屋乙棟及空地使用。認系爭土地已非法變更作非
農業用地使用。乃依土地稅法第五十五條之二第一項第三款規定，按原免徵土地增值
稅額兩倍科處罰計三、一七八、七○○元。原告不服，提起訴願、再訴願，均遭決定
駁回，乃提行政訴訟。茲摘兩造訴辯意旨於次：
原告起訴意旨略稱︰(一)原告於八十五年三月間業依法申請於系爭農地上建蓋有農舍乙
棟（面積一六二．二三平方公尺），供堆置農作用之人工肥料及農具等使用，有彰化
縣政府工務局核發之使用執照，在卷可憑。被告不查，誤認該農舍並未從事農作使用
，實有澄清之必要。(二)依八十年二月二十八日財政部台財稅第八○一二四○八五二號
函發布之「農業用地移轉免徵增值稅案件管制檢查作業要點第四點第(二)項第３款規定
「經選定實地查核案件應於每年八月十五日至十月底辦理查核完竣。」，相關單位原
應於適當時期為農地查核以避免發生誤認。惟查，被告先後前往系爭農地查勘，均時
值當地稻作之農閒期，而與前開作業要點之規定不符，是以被告於客觀上認定農地是
否農用，本屬不易，且有誤認之虞，首先明。(三)被告前往系爭農地查核時，原告刻
正利用難得之農閒空檔就農舍之內部為施工、整建。而農舍旁之農地，一時成為運輸
工料車輛進出所必需之通路，基此需要，原告乃採權宜之措施將該農地以土壤及小石
塊等混合充填為空地，俾便施工人員、車輛之出入。又，農舍旁之空地，原告係擬供
轉作種植蔬菜用，故原告乃選擇適合種植蔬菜之土壤及小石塊等予以填充。苟系爭農
地如被告所指係為供非農作使用而填土為空地，則原告所用以填充者，即應為磚塊、
水泥，而非土壤及小石塊。詎，被告竟無視於原告為整修農舍所不得不採用之權宜措
施，而強以原告將農地填土為空地為由，硬指原告有農地非農用之情事。自與實情不
符。(四)前開空地，於整修農舍期間雖有部分供車輛進出使用，惟原告於其上設有抽水
及排水灌溉設施，以供農用乃不爭之事實。況，自農舍施工完竣後，前開供車輛出入
使用之空地業早經整理並配合農作裁種期種植當令蔬菜且收成頗豐。凡此在在證明，
前開空地於被告查核履勘時，僅係暫時性兼供通路使用，與被告所指非作農用等情，
要屬有別。就此，被告雖另援引台灣省稅務局八十年六月七日八十稅二字第八○九一
七五○號函送「檢討加強農業用地免徵土地增值稅之列管查核作業」會議紀錄主席提
示規定，表示查獲違章案件，以查獲時取證資料為準，並認原告於查核後，縱有繼續
耕作之事實，亦無礙於違章情事之認定。然查，有關農地究否農用，其認定之時點、
方式、準據之資料等，既攸關農民科徵土地增值稅義務有無之認定，從而，該非法使
用之認定時點，是否得單以前開不具有任何拘束力之會議紀錄主席之個人意見為評斷
依據及立論基礎，而不悖於中央法規標準法第五條之規定，即不無疑義。(五)被告所指
鐵皮屋（農舍）及空地四周均砌有磚牆與繼續耕作之農地及相鄰農地間隔離，亦非實
情。蓋，原告所砌之磚牆實乃為將農地區隔為果園與菜園，以便於因蔬果屬性不同而
異其農藥噴灑。再者，原告所砌之該道磚牆實尚留有四公尺寬之工作道路可供通行，
而並未與繼續耕作之農地（即果園區）隔離。換言之，該空地與果園區仍屬一體相通
之農地，而要無獨立於續耕農地之外，移作他用等情。(六)退步言之，縱認原告於系爭
農地填土供農舍整修時人車進出使用係涉有農地非農用之嫌，惟鑑於原告前開行為究
與蓄意變更農地使用之情形不同及農民普遍均欠缺豐富之法律常識，被告於派員前往
實地查核發現有前述情事時，應先告知農民其所查獲涉有農地非農用之情形並給予適
當期間加以改善，而非第一次查獲有農地非農用之情形，即立刻開單處罰。被告於八
十六年十二月十五日行文原告之處分函說明欄中，僅略稱「台端前開該筆農地經本處
於八十六年十二月十日會同農業、地政機關人員實地勘查發現該農地上有鐵皮屋乙棟
，涉及非依法令變更為非農業用地使用，顯已構成違反土地稅法第三十九條之二規定
．．．」等語，及被告派員當日前往現場查勘時，亦僅告知原告依法申請核准建蓋之
合法農舍與嗣未經核准擴建之農舍之內部未作區隔，而從未提及農舍旁之空地有何非
法使用情形。易言之，被告係於八十七年二月二十六日就原告提出之申復為函覆時始
首度提及農舍旁空地涉有農地非農用之嫌，並逕將該空地面積併入農地非法使用面積
之計算，而認農地非農用之面積已逾系爭農地面積五分之一，並進而科處原告原免徵
土地增值稅二倍之罰鍰。本件，姑不論被告之行為有欠妥適，惟前開空地並無所指非
農用之情事業如前述，被告執此為罰鍰之依據，顯屬違法不當。三、據上論結，本件
原告藉農閒時期利用部分少許農地供農舍施工用，並未悖離農地農用之免稅意旨，且
亦未破壞農地之整體規劃使用，被告藉題發揮並從嚴解釋「農地農用」，其欲入原告
於罪之行止，除與現行土地法令意旨及政府所採保護農民之政策有違外，更令人不免
聯想被告是否確有民意代表質疑「稅吏從嚴猛開罰單，祗為從罰金中抽取獎金」之弊
﹖原訴願及再訴願機關疏漏未查並逕予駁回原告之訴願及再訴願，均屬違誤，為此訴
請撤銷原處分及一再訴願決定等語。
被告答辯意旨略謂︰一、按「農業用地閒置不用．．．但有左列情形之一者不在此限
：一、因農業生產或政策之必要而休閒者。二、因地區性生產不經濟而休耕者。三、
因公害污染不能耕作者。四、因灌溉、排水設施損壞不能耕作者。五、因不可抗力不
能耕作者。．．．。」「農業用地在依法作農業使用時，移轉與自行耕作之農民繼續
耕作者，免徵土地增值稅。」及「依第三十九條之二第一項取得之農業用地，取得者
於完成移轉登記後，有左列不繼續耕作情形之一者，處以原免徵土地增值稅額二倍之
罰鍰，其金額不得少於取得時申報移轉現值百分之二：一、．．．二、非依土地稅法
第二十二條之一規定之各項原因，閒置不用。．．．。」分別為土地稅法第二十二條
之一第一項、第三十九條之二第一項及第五十五條之二第一項第二款所明定。二、查
系爭土地經被告於八十六年十二月十日派員會同彰化縣秀水鄉公所及彰化地政事務所
人員實地會勘，查獲系爭土地有非作農業使用之情形，並以八十六年十二月十五日八
六彰稅財字第一三一六七三號函通知原告；嗣經原告於八十六年十二月二十二日提起
異議，被告遂於八十七年一月十二日再度派員會同前揭相關單位人員前往查勘結果仍
如前次會勘情形，系爭土地建有鐵皮屋乙棟供民俗療法場所使用（其合法農舍面積一
六二．二三平方公尺，併同未經許可而增建面積一六三．二七平方公尺，均供前開民
俗療法場所使用），另鐵皮屋外部面積一、三一六平方公尺之農地已填為空地，並未
從事農作使用，且鐵皮屋及空地四周均砌磚牆為不爭之事實，有查獲及復勘時附案照
片可稽，其非作農業使用面積一、六四一．五平方公尺，已逾系爭農地面積五分之一
以上，違章事實洵勘認定。原告所稱，核不足採。三、被告依據前台灣省稅務局八十
六年七月十八日八六稅二字第八六○一九一○○號函提示辦理「八十七年度農業用地
移轉免徵土地增值稅案件清（抽）查作業注意事項」(一)作業期間：1.自八十六年八月
一日至八十七年三月三十一日止。2.實地清查期間：原則上自八十六年十月一日起至
八十六年十二月三十一日止，共計三個月，各縣市得視實際需要及配合機關之人力於
作業期間內擬訂實地清查日期，被告因八十六年十月一日起實施櫃員制作業，乃將實
地清查期間改為八十六年十一月一日起至八十七年一月三十一日止，被告農地實地清
查期間，依法並無違誤。四、系爭土地經兩次會勘，確有鐵皮屋乙棟及外部面積約一
、三一六平方公尺之農地業已填為空地，並未從事農作使用。且按「關於免徵土地增
值稅農地經查獲閒置不用者，建請准給予適當期間恢復耕作，再以複勘結果作為應否
裁罰依據案，納稅人如未在查獲前依規定補稅，似不宜再於查獲不繼續耕作時，先通
知恢復耕作，如不恢復再予處罰。」為前臺灣省稅務局八十七年七月十五日八七稅二
字第八七三三九九一號函所明示。又依財政部八十八年七月十二日台財稅第八八一九
二六九一一號函釋規定：「依法取得免稅農地後，有不繼續耕作之情形，應處原免徵
土地增值稅額二倍之罰鍰，．．．該規定係屬行為罰，倘承受人有未繼續作農業使用
之行為時，即應依上開規定予以處罰，尚不因事後改善，即可免罰。．．．。」，原
告雖事後裁種蔬菜，依前揭財政部函釋規定，仍應予以處罰。被告所為之處分係依土
地稅法第五十五條之二及財政部函示規定辦理，並無違悖中央法規標準法第五條之規
定。五、再查原告所有系爭農地若僅為內部施工供車輛進出之需，又無土地稅法第二
十二條之一第一項之情事，何以將鐵皮屋外部一、三一六平方公尺之農地填為空地，
且與其繼續耕作之農地砌磚相隔離，雖原告辯稱留有通道，然其若欲繼續耕作，何需
填土及砌磚相隔離﹖所訴利用農閒僅少部分施工，核與事實有違，所訴等由自無足採
。又被告每年定期所為之農地實地查核，係依部頒函示之「農業用地移轉免徵增值稅
案件管制檢查作業要點」辦理農地實地查核，原告所訴為罰鍰獎金猛開罰單，顯有誤
解。另按本案之罰鍰處分乃狹義行政秩序罰中之租稅秩序罰，係國家對以租稅義務人
『過去』違反租稅法上義務之行為，所科處之公法上制裁，具有懲罰性作用，其屬於
行為罰，於具備土地稅法第五十五條之二規定之行為時，即得處以原免徵土地增值稅
二倍之罰鍰。本件原告違章事證至臻明確，原處分依土地稅法第五十五條之二第二項
規定，核處原免徵土地增值稅額二倍之罰鍰三、七一八、七○○元，核無違誤。原告
之訴為無理由，請予駁回等語。
    理  由
查本件原告於八十年十一月一日買進坐落彰化縣秀水鄉○○段一四二地號農業用地乙
筆，面積三、二八四平方公尺，申准依土地稅法第三十九條之二第一項規定免徵土地
增值稅計一、五八九、三七九元。嗣被告於八十六年十二月十日及八十七年一月十二
日查獲系爭土地大部分面積作非農業用地使用，乃依土地稅法第五十五條之二第一項
第三款規定，按原免徵土地增值稅額之二倍科處罰鍰計三、一七八、七○○元，固非
無見。惟按「納稅義務人違反本法或稅法之規定，適用裁處時之法律，但裁處前之法
律有利於納稅義務人者，適用最有利於納稅義務人之法律。」稅捐稽徵法第四十八條
之三定有明文。而查土地稅法第五十五條之二業經總統於八十九年一月二十六日以華
總一義字第八九○○○一七四○○號令刪除。依上揭稅捐稽徵法第四十八條之三規定
，處罰條文既已刪除，應在免罰之列。從而被告依土地稅法第五十五條之二所為本件
罰鍰之行政處分，尚難謂無違誤，一再訴願決定，予以維持，亦屬不合，原告起訴意
旨，求為撤銷，非無理由，應由本院將原處分及一再訴願決定，予以撤銷。
據上論結，本件原告之訴為有理由，爰依行政訴訟法第二十六條前段，判決如主文。
中    華    民    國     八十九      年      五      月       五        日
                    行 政 法 院 第 四 庭
                                審 判 長 評  事      葉  振  權
                                         評  事      姜  仁  脩
                                         評  事      吳  錦  龍
                                         評  事      吳  明  鴻
                                         評  事      尤  三  謀
右  正  本  證  明  與  原  本  無  異
                                         法院書記官  彭  秀  玲
中    華    民    國     八十九      年      五      月       八        日


司法院資訊處製作；財團法人民間司法改革基金會備份。
